【裁判字號】    98,上訴,2310
【裁判日期】    981230
【裁判案由】    偽造文書
【裁判全文】
臺灣高等法院臺中分院刑事判決        98年度上訴字第2310號
上  訴  人  臺灣南投地方法院檢察署檢察官
被      告  丁○○
選任辯護人  張英一律師
被      告  丙○○
選任辯護人  張國禎律師
上列上訴人因被告等偽造文書案件，不服臺灣南投地方法院97年
度訴字第1028號中華民國98年9月9日第一審判決（起訴案號：臺
灣南投地方法院檢察署97年度偵字第198、3954號），提起上訴
，本院判決如下：
    主    文
上訴駁回。
    事    實
一、丙○○於民國90年間任職臺東縣政府消防局（下稱東縣消防
    局）搶救課課員，為依法令服務於地方自治團體所屬機關而
    具法定職務權限之人員。於90年8月17日9時30分許，南投縣
    政府消防局（下稱投縣消防局）在該局4樓會議室舉行「南
    投縣政府消防局委託廠商辦理民間搜救隊種子教官赴國外訓
    練案」採購案（下稱「系爭採購案」）公開評選，依投縣消
    防局委託辦理民間搜救隊種子教官國外訓練專案評選辦法之
    規定，該評選委員會設主任委員（召集人）1名，評選委員5
    名，工作人員由承辦單位擔任，除上述人員外，其餘人員不
    准進入評選會場，若評選委員於當日出席未達3分之2以上，
    則另擇期評選。丙○○受其長官東縣消防局搶救課課長（亦
    為本案系爭採購案評選委員）乙○○指示，於上開時間前往
    投縣消防防局4樓會議室，以瞭解系爭採購案之公開評選狀
    況。當日參與投標之廠商計2家，其中1家為財團法人安居文
    教基金會（下稱「安居文教基金會」），另1家為德美加防
    火有限公司，出席之評選委員僅胡水旺主任評選委員、陳一
    超、陳興傑等3位，丙○○明知其不具有評審委員資格且未
    獲未到場評選委員乙○○之授權及同意，竟基於偽造公文書
    進而行使之犯意，冒用乙○○之名義，於丁○○所交付本應
    為評選委員乙○○基於其評選職務製作之空白投縣消防局訓
    練專案評選廠商成績表（下稱「系爭成績表」）及投縣消防
    防局委託廠商辦理民間搜救隊種子教官赴國外訓練案評審紀
    錄（下稱「系爭評審紀錄」）等公文書上之評分欄及評審委
    員欄，分別填寫分數偽造系爭成績表（下稱「系爭偽造成績
    表」）及偽造評選委員乙○○之簽名，而接續偽造不實之系
    爭評審紀錄及系爭偽造成績表等2公文書，復將上開2公文書
    交予丁○○而行使偽造公文書，足以生損害於乙○○及投縣
    消防防局辦理該採購案之正確性。
二、案經法務部調查局北部地區機動工作組移送臺灣臺北地方法
    院檢察署呈請臺灣高等法院檢察署檢察長令轉臺灣南投地方
    法院檢察署檢察官偵查暨自動檢舉偵查後起訴。
    理      由
壹、有罪部分：
一、程序部分：
(一)按現行刑事訴訟法為配合由職權主義調整為改良式當事人進
    行主義，並採行起訴猶豫制度，於同法增訂第253條之1，許
    由檢察官對於死刑、無期徒刑或最輕本刑三年以上有期徒刑
    以外之罪之案件，得參酌刑法第57條所列事項及公共利益之
    維護，認為適當者，予以緩起訴處分，期間為一年以上三年
    以下，以觀察犯罪行為人有無施以刑法所定刑事處罰之必要
    ，為介於起訴及微罪職權不起訴間之緩衝制度設計。其具體
    效力依同法第260條規定，於緩起訴處分期滿未經撤銷者，
    非有同條第1款或第2款情形之一，不得對於同一案件再行起
    訴，足見在緩起訴期間內，尚無實質確定力可言。且依上揭
    第260條第1款規定，於不起訴處分確定或緩起訴處分期滿未
    經撤銷者，仍得以發現新事實、新證據為由，對於同一案件
    再行起訴。此所謂新事實、新證據，即指在原處分確定前，
    未經發現，屬於原處分採證認事所憑證據及所認事實範圍以
    外之新事實、新證據而言。是本於同一法理，在緩起訴期間
    內，其效力未定，倘發現新事實、新證據，而認已不宜緩起
    訴，又無同法第253條之3第1項所列得撤銷緩起訴處分之事
    由者，自得就同一案件逕行起訴，原緩起訴處分並因此失其
    效力。復因與同法第260條所定應受實質確定力拘束情形不
    同，當無所謂起訴程序違背規定之可言，法院對此另行起訴
    之案件，自應予以受理、審判，並有同法第267條所定關於
    起訴不可分原則之適用（最高法院94年度台非字第215號、
    95年度台非字第284號判決參照）。
(二)被告丙○○於90年8月17日上午9時30分許，在投縣消防局4
    樓會議室辦理上開採購案之公開評選，明知自己並非該採購
    案之評選委員而不具有評審委員資格，竟冒用乙○○名義，
    在該評審紀錄上簽署評選委員乙○○之姓名，而偽造「乙○○」之署押，致生損害於乙○○及該評審紀錄之正確性，業
    經臺灣臺東地方法院檢察署檢察官以97年度偵字第1522號緩
    起訴處分在案，並依職權送請臺灣高等法院花蓮分院檢察署
    再議結果，認原處分核無不當，於97年9月8日確定，而緩起
    訴時間為1年，於98年8月7日期滿，有上揭緩起訴處分書及
    臺灣高等法院被告前案紀錄表各1份在卷可按（見原審卷第6
    、8、9頁），並經原審法院調取該偵查卷宗核閱無訛。惟查
    本案被告丙○○於上開時地，除在該評審紀錄上簽署評選委
    員乙○○姓名而偽造「乙○○」署押外，並於被告丁○○交
    付之空白系爭成績表填寫分數而偽造公文書，再將該偽造之
    不實系爭成績表交予丁○○而行使偽造公文書，足以生損害
    於乙○○及投縣消防局辦理該採購案之正確性。此一部分，
    為前緩起訴處分所未發現之新事實，被告丙○○之原處分於
    緩起訴期間內，其效力尚屬未定，檢察官既已發現新事實、
    新證據，自得就同一案件另行起訴或聲請以簡易判決處刑，
    無須先撤銷原緩起訴處分，而後再行起訴或聲請之必要。揆
    諸首開說明，法院應依法受理而為實體判決。
(三)證據能力部分：本案以下所引用之證據，檢察官、被告丙○○及其選任辯護人迄言詞辯論終結前均無異議，且經審酌該
    證據作成之情況，並無違法取證或陳述人非基於自由意願所
    為陳述之瑕疵，認為均適於為本案認定事實之依據，依刑事
    訴訟法第159條之5之規定，均有證據能力，合先敘明。二、
    實體部分：(一)認定犯罪事實之證據及理由：上揭犯罪事實
    ，迭據被告丙○○於偵查、原審及本院審理中坦認不諱，並
    據同案被告丁○○於調查站詢問、偵查、原審審理中供陳明
    確（見臺北地檢95他1007號卷第92-94頁、95偵24431號卷第
    60-63頁、南投地檢97偵198號卷第13頁；原審卷第27、28、
    96、97頁），另經證人乙○○、江信鋒、胡水旺、吳嘉宏於
    調查站詢問及偵查中證述在卷（見臺北地檢95他1007號卷第
    45-47、59-62、123-126、159-161頁；臺北地檢95偵24431
    號卷第33-35、42-45、53-57、78-81、83、84、87-90頁、
    南投地檢97偵19 8號卷第6、7頁），及證人陳一超、陳興傑
    於調查站詢問、偵查及原審審理中證述詳實（臺北地檢95他
    1007號卷第100- 106、112-115頁、臺北地檢95偵24431號卷
    第58-60、86、87頁；原審卷第139-159頁），復有東縣消防
    局95年7月14日消政字第0950004492號函、東縣消防局簽文
    、東縣消防局90年8月14日函、投縣消防局委託辦理民間搜
    救隊種子教官國外訓練專案評選辦法、投縣消防局搶救課簽
    文2份、投縣消防局簽文、決標公告、通知書、南投縣消防
    局（財務、勞務）採購底價表、投縣消防局開標／比價／議
    價／決標／流標／廢標紀錄、投縣消防局投消900801號案減
    價單、系爭評審紀錄、投縣消防局委託辦理民間搜救隊種子
    教官國外訓練專案評選廠商成績表（下稱「系爭評選廠商成
    績表」）各1份、投縣消防局訓練專案評選廠商成績表4份、
    投標廠商資格審查表、投縣消防局委託辦理民間搜救隊種子
    教官國外訓練專案建議書在卷可憑（見法務部調查局北機組
    卷第11、12頁；臺北地檢95他1007號卷第73 -76頁；外放證
    物袋），被告丙○○之自白核與事實相符，其上開犯行，堪
    予認定，應依法論罪科刑。
(二)論罪科刑理由：
１、新舊法比較：被告丙○○於上開行為後，刑法於94年2月2日
    修正公布，並於95年7月1日起施行。按行為後法律有變更者
    ，適用行為時之法律。但行為後之法律有利於行為人者，適
    用最有利於行為人之法律，現行刑法第2條第1項定有明文。
    經核：
  (1)刑法第10條第2項原規定「稱公務員者，謂依法從事於公務
    之人員」，修正為「稱公務員者，謂下列人員：(1)依法令服
    務於國家、地方自治團體所屬機關而具有法定職務權限，以
    及其他依法令從事於公共事務，而具有法定職務權限者；(2)
    受國家、地方自治團體所屬機關依法委託，從事與委託機關
    權限有關之公共事務者」，對於公務員之定義已有變動，惟
    被告丙○○擔任東縣消防局搶救課職務，其所冒用名義人即
    證人乙○○為東縣消防局搶救課課長，經新舊法比較，無論
    依新舊刑法均符合公務員資格，修正後刑法對於被告而言並
    無較有利，依刑法第2條第1項前段規定，適用修正前刑法。
  (2)關於緩刑部分，依最高法院95年第8次刑事庭會議第7點決議
    ，犯罪在新刑法施行前，新刑法施行後，緩刑之宣告，應適
    用新刑法第74條之規定。從而本件若諭知緩刑，即無新舊法
    比較之問題而應逕行適用新刑法。
２、按刑法上偽造文書罪章所指之文書，除必須具備有體性、文
    字性、持續性、意思性等要件外，尚必須存有足以表彰一定
    之制作名義人時，該等記載應認為係文書，若僅為表彰某人
    簽名意思之署名或簽押，並不具有表彰一定制作名義人存在
    ，該等記載即無從認為係刑法上之文書，僅能認為係單純之
    署押，是簽署他人姓名並按捺指印，該指印同為代表該被冒
    用者之姓名，作用及效力與署押無異，亦屬署押之一種；又
    刑法上之偽造署押罪，係指單純偽造簽名、捺印或以其他符
    號代簽名而言，若在制式之書類上偽造他人簽名，已為一定
    意思表示，則係犯偽造文書罪。查系爭評審紀錄、系爭成績
    表，係投縣消防局所聘請就搶救業務相關之公務員，因辦理
    系爭採購案評選廠商，表示出席會議及經過專業評斷所為之
    意思表示文書，自均屬公務員職務上所制作之公文書。核被
    告丙○○係公務員，未經證人乙○○同意即在系爭評審紀錄
    上偽造「乙○○」簽名及系爭成績表上評比分數，並持向投
    縣消防局行使，所為係犯刑法第216條、第211條行使偽造公
    文書罪。其偽造證人乙○○之簽名為偽造公文書之部分行為
    ，不另論罪；又偽造公文書後持以行使，其偽造之低度行為
    ，為行使之高度行為所吸收，應逕論以行使偽造公文書罪。
    檢察官雖認被告丙○○應成立刑法第216條、第210條之行使
    偽造私文書罪及第217條偽造署押罪，然被告丙○○偽造乙○○名義在系爭評審紀錄上簽名，係表示乙○○確屬到場開
    會，又冒用乙○○名義評打系爭成績表，表示其專業評斷所
    為之評比，揆諸前揭說明，系爭評審紀錄及系爭成績表均具
    公文書之性質，檢察官起訴法條尚有未洽，惟檢察官起訴之
    基本事實既仍屬同一，法院於此事實同一之範圍內，自得援
    引刑事訴訟法第300條規定變更檢察官之起訴法條，爰就被
    告丙○○部分變更為刑法第216條、第211條之行使偽造公文
    書罪。
３、再按數行為於同時、同地或密切接近之時、地實施，侵害同
    一之法益，各行為之獨立性極為薄弱，依一般社會健全觀念
    ，在時間差距上，難以強行分開，在刑法評價上，以視為數
    個舉動之接續施行，合為包括之一行為予以評價，較為合理
    ，則屬接續犯，而為包括之一罪（最高法院86年臺上字第32
    95號判例要旨參照）。被告丙○○冒用乙○○名義在系爭評
    審紀錄及系爭成績表2種公文書上為虛偽之記載，係基於單
    一之犯意，於密切接近之時間、空間接續為之，揆諸上開判
    例意旨，應論以接續犯。
４、原審以被告丙○○犯行事證明確，採引刑事訴訟法第300條
    規定變更起訴法條，並適用刑法第2條第1項前段、第74條第
    1項第1款，修正前刑法第216條、第211條、第219條，中華
    民國九十六年罪犯減刑條例第2條第1項第3款、第7條規定，
    審酌被告丙○○並無前科、本案其未得授權同意，逕在系爭
    評審紀錄評審委員欄內偽造「乙○○」簽名及在系爭成績表
    上填寫分數，致生損害於證人乙○○及投縣消防局，影響評
    選結果之正確性之行為殊不可取，及其犯後坦認犯行，犯案
    情節手段尚屬平和等一切情狀，量處有期徒刑一年。並以被
    告行為後，中華民國96年罪犯減刑條例業於96年7月16日起
    頒布施行，被告丙○○前揭偽造文書行為終了之日為90年8
    月17日，係在96年4月24日以前，所犯之罪並無上開條例第3
    條所示不予減刑之情形，併依該條例第2條第1項第3款、第7
    條規定，將所宣告之刑減為二分之一。且以被告丙○○前未
    曾受有期徒刑以上刑之宣告（有其前案紀錄表可徵），其係
    初犯，一時失慮致罹刑典，惡性並非重大，又其身為任公職
    已久之公務員，歷經本案偵審程序之教訓，當知戒慎而無再
    犯之虞，因認上揭宣告刑，以暫不執行為適當，而併予宣告
    緩刑3年，復依刑法第219條之規定就偽造之「乙○○」簽名
    1枚予以宣告沒收。核其認事用法並無違誤，量刑亦屬妥適
    ，檢察官以被告丙○○於偵訊時已坦承受同案被告丁○○指
    示而為本件犯行，其於原審審理中所為迴護同案被告丁○○
    之自白有違常理、其玩弄司法之態度不佳，原審輕判6月，
    緩刑3年，量刑不當等語，指摘原判決不當，然查同案被告
    丁○○業經本院同認應判決無罪在案（詳後敘），則被告丙○○偵查中所為上揭自白是否與事實相符即堪存疑，自非得
    執作其犯後態度不佳之據；又原審判決就被告丙○○上開犯
    行未減刑前原所宣告之刑為有期徒刑一年，並非有期徒刑六
    月，係在該罪法定刑之內，且原審認被告經此刑之宣告後應
    知警惕而無再犯之虞，業已詳敘理由，核無量刑不當失衡之
    情，是檢察官此部分之上訴難謂有理由，應予駁回。
貳、無罪部分：
一、公訴意旨略以：被告丁○○於90年間任職投縣消防局總務室
    小隊長，為依法令服務於地方自治團體所屬機關而具法定職
    務權限之人員。其於90年7月間承辦系爭採購案，系爭採購
    案依政府採購法第22條第1項第9款之規定採限制性招標方式
    ，以公開評選之方式決定得標廠商。依投縣消防防局委託辦
    理民間搜救隊種子教官國外訓練專案評選辦法之規定，該評
    選委員會設主任委員（召集人）1名，評選委員5名，工作人
    員由承辦單位擔任，除上述人員外，其餘人員不准進入評選
    會場，若評選委員於當日出席未達3分之2以上，則另擇期評
    選。被告丁○○於90年8月17日上午9時30分許，在投縣消防
    局4樓會議室舉行系爭採購案之公開評選，並擔任該專案評
    審紀錄人員，明知當日僅有胡水旺、陳一超、陳興傑等3位
    評選委員出席參與投標廠商之評選，另一位評選委員乙○○
    並未到場，竟為儘速辦理該採購案之評選、議價及決標程序
    ，而將空白系爭成績表交予當日到場觀摩而不具評審委員資
    格之丙○○填寫分數及在系爭評審紀錄上偽造「乙○○」簽
    名，丙○○明知其並非該採購案評選委員，竟冒用乙○○之
    名義在系爭評審紀錄上簽名，而偽造「乙○○」署押，並在
    系爭成績表上填寫分數而偽造公文書，再將該偽造之系爭成
    績表交予被告丁○○而行使偽造公文書，足以生損害於乙○○及投縣消防局辦理系爭採購案之正確性。丁○○再於系爭
    評選廠商成績表公文書上，登載「經4位評選委員評分結果
    ，財團法人安居文教基金會總得分342分，德美加防火有限
    公司總得分322分」之不實事項，而由安居文教基金會取得
    優先議價權，足以生損害於投縣消防局辦理上開採購案之正
    確性。嗣由安居文教基金會參與議價，於第2次減價後，以
    新臺幣（下同）490萬元得標，因認被告丁○○涉犯刑法第
    213條公文書登載不實及同法第29條、第216條、第210條（
    應係第211條之公文書之誤，已如前述）、第217條之教唆行
    使偽造私文書（應係公文書之誤，已如前述）及署押等罪嫌
    。
二、按犯罪事實應依證據認定之，無證據不得認定犯罪事實；又
    不能證明被告犯罪者，應諭知無罪之判決，刑事訴訟法第15
    4條第2項第301條第1項前段分別定有明文。又所謂認定犯
    罪事實之證據，係指足以認定被告確有犯罪行為之積極證據
    而言，該項證據自須適合於被告犯罪事實之認定，始得採為
    斷罪之資料；如未能發現相當確實證據，或證據不足以證明
    ，自不能以推測或擬制之方法，以為裁判之基礎；而認定犯
    罪事實所憑之證據，雖不以直接證據為限，間接證據亦包括
    在內，然而無論直接證據或間接證據，其為訴訟上之證明，
    須於通常一般人均不致有所懷疑，而得確信其為真實之程度
    者，始得據為有罪之認定，倘其證明尚未達到此一程度，而
    有合理之懷疑存在時，即難遽採為不利被告之認定（最高法
    院45年台上字第1206號判例、52年台上字第1300號判例、76
    年台上字第4986號判例、84年度台上字第5368號判決參照）
    。另刑事訴訟法第161條已於91年2月8日修正公布，其第一
    項規定：檢察官就被告犯罪事實，應負舉證責任，並指出證
    明之方法。因此，檢察官對於起訴之犯罪事實，應負提出證
    據及說服之實質舉證責任。倘其所提出之證據，不足為被告
    有罪之積極證明，或其指出證明之方法，無從說服法院以形
    成被告有罪之心證，基於無罪推定之原則，自應為被告無罪
    判決之諭知。
三、公訴人認被告丁○○涉有前揭犯行，係以同案被告丙○○於
    偵查中證稱：伊進去後看到會場內加伊共5個人，評分表發
    下來，還有些文書資料，1個姓簡的承辦人，叫我們照上面
    用鉛筆寫的數字填寫及叫伊簽乙○○名字在系爭評審紀錄上
    等語，證人乙○○復證稱其於上開時間並未到場，再佐以當
    日會場內之五人除胡水旺、陳興傑、陳一超及同案被告丙○○外，另1人為被告丁○○，同案被告丙○○所證之簡姓承
    辦人當為被告丁○○無誤，並有被告丙○○所偽造之系爭偽
    造成績表、系爭評審紀錄、投縣消防局開標／比價／議價／
    決標／流標／廢標紀錄、委託辦理民間搜救隊種子教官國外
    訓練專案評選辦法各1份為主要論據。
四、訊據被告丁○○固不否認其於上開時地在場製作系爭評選廠
    商成績表，然堅決否認有何教唆行使偽造私文書及公文書登
    載不實等犯行，辯稱：伊於本案中僅負責紀錄，且伊僅認識
    同局之長官即證人胡水旺、陳興傑，並不認識證人乙○○及
    同案被告丙○○，並無必要教唆丙○○偽造簽名及偽造成績
    表；是日丙○○係由伊長官吳嘉宏引領進場，伊以為該員即
    係乙○○，然伊亦僅係將成績表依序傳送予在場之人，並未
    教唆丙○○偽造乙○○之署押或打分數等語。經查：
(一)同案被告丙○○固於96年5月24日偵查中結證稱：伊在填寫
    系爭成績表前並沒有問，因為他們那邊的人叫伊填的，好像
    是他們承辦人姓簡的跟伊說照上面寫的數字，評分表發下來
    後，還有些文書資料，1個姓簡的承辦人叫伊等照上面用鉛
    筆寫的數字填寫，伊填寫完，評分表收回去，叫伊簽乙○○
    的名字在系爭評審紀錄上云云（見臺北地檢95偵24431號卷
    第85頁）；復於97年3月20日偵查中結證稱：伊在臺北地方
    法院檢察署偵查中有提到1位姓簡的承辦人要伊在系爭成績
    表上填寫，所言實在云云（見南投地檢97偵198號卷第5頁）
    ，然其於96年5月24日偵查中亦結證稱：伊去的時候南投縣
    的人要伊簽乙○○的名字，伊跟證人江信鋒上到3樓，就看
    到有人在那邊，他們叫我們進去簽一下評審紀錄，係伊簽的
    ，伊去的時候，3樓有人叫伊進去，伊跟證人胡水旺表明伊
    係臺東縣消防局的人，他叫伊請進，這時證人江信鋒在外面
    等，伊進去後看到會場內加伊有5個人，伊依稀記得但不能
    確定，分數的表格好像是用鉛筆先寫好數字，伊按照鉛筆數
    字填寫好後，他們叫伊填乙○○的名字，伊填完就離開，因
    為事情發生比較久，所以剛剛伊需要回想一下，因為這件事
    ，伊真的不清楚當時現場情形是怎樣，伊只是照著做等語（
    見臺北地檢95偵24431號卷第82-85頁），核其於上開偵查中
    ，始則證稱甫抵達會場外即有人指示其進入會場簽署「乙○○」之名，復又證稱係被告丁○○指示其在系爭偽造成績表
    上填寫分數及在系爭評審紀錄上偽造「乙○○」簽名，其前
    後證述有所不一，已見瑕疵。且同案被告丙○○於97年6月
    19日偵查中經檢察官當庭命其指認其先前於偵查中所結證之
    「簡姓承辦人」是否在庭之被告丁○○，同案被告丙○○證
    稱：伊不認識在庭之被告丁○○，因為當時在臺灣臺北地方
    法院檢察署受訊時之壓力很大，檢察官問伊是誰拿給伊寫的
    ，是姓什麼，問伊是不是簡先生，伊就說是等語（見南投地
    檢97偵198號卷第12頁）；繼於原審審理中結證稱：在偵查
    中伊知道做錯簽署「乙○○」名字乙事時，伊整個人頭腦都
    已經恍神、慌了，檢察官追問一些細節部分，可能就是一直
    問伊是否有人指使，或是有人教伊如何做關於程序上的細節
    ，伊都不記得，情緒也比較不穩定，檢察官問伊什麼，伊都
    回答是，南投縣政府消防局那裡的人伊都不認識，伊到離開
    及96年5月24日到臺北地檢作證時，都不知道當天紀錄人員
    係姓簡的，南投縣消防局的人有人叫伊在系爭評審紀錄上簽
    名，但沒叫伊簽「乙○○」的名字等語（見原審卷第160-16
    4 頁），亦見同案被告丙○○先前證稱係被告丁○○唆使其
    在系爭評審紀錄偽造「乙○○」簽名乙節，是否屬實，尚有
    疑義，不得逕執同案被告丙○○之上開證述遽為被告丁○○
    不利之認定。
(二)同案被告丙○○固於96年5月24日偵查中結證稱：分數的表
    格好像是用鉛筆先寫好數字，伊按照鉛筆寫的數字填寫的等
    語（見臺北地檢95偵24431號卷85頁），然查系爭偽造成績
    表經送法務部調查局鑑定有無鉛筆痕跡，經該局以低角度側
    光檢視、靜電壓痕儀（ESDA）檢驗結果：「送鑑成績表經檢
    驗後，未發現有鉛筆書寫及遭擦拭之痕跡」，有該局98年1
    月7日調科貳字第09700543000號鑑定書及鑑定分析表各1紙
    在卷可憑（見原審卷第76、77頁），準此，同案被告丙○○
    於該次偵查中證稱系爭分數表上已事先有以鉛筆記明分數云
    云，亦難遽予採信。
(三)證人即是日出席評選之投縣消防局搶救課課長陳興傑於原
    審審理中結證稱：被告丁○○拿成績表給伊填寫，伊所拿到
    的成績表上面是空白的，填完後被告丁○○收回，再將系爭
    評審紀錄拿至伊桌上令伊填寫，在被告丁○○發放及收回成
    績表及系爭評審紀錄過程中，並未聽見被告丁○○向同案被
    告丙○○說話，伊當時座位距離，被告丁○○若有對同案被
    告丙○○說話，伊一定會聽到等語（見原審卷第142、143頁
    ），另證人即是日亦席評選之嘉義市消防局搶救課課長陳一
    超於原審審理中結證稱：工作人員拿成績表及系爭評審紀錄
    給伊填寫到最後收回去，整個過程中伊沒有注意到工作人員
    有無跟臺東代表說話，伊沒有聽到南投縣政府消防局工作人
    員向臺東代表即被告丙○○說請他依照成績表上鉛筆寫的數
    字來填寫，且伊不認識同案被告丙○○等語（見原審卷第15
    2、153頁）。當天會場僅有評選主任委員胡水旺、及評選委
    員陳一超、陳興傑及被告丁○○、丙○○共5人在場，倘當
    下被告丁○○要求同案被告丙○○偽造「乙○○」之簽名及
    依照系爭成績表上鉛筆所寫分數評打分數，此一明顯且非屬
    常態之動作，當會引起在場之陳興傑及陳一超之注意，然證
    人陳興傑及陳一超均於原審審理中具結證稱未曾聽聞或未注
    意有上開情事，衡酌其情，同案被告丙○○前於偵查中證稱
    被告丁○○要求伊偽造「乙○○」簽名乙節，仍難遽予採信
    。
(四)證人即投縣消防局第二大隊副大隊長吳嘉宏於調查局詢問
    時證稱：因伊擔任搶救課的災害搶救業務，所以由伊負責簽
    辦本案中有關「民間搜救隊種子教官國外訓練專案」，伊與
    消防署承辦人聯繫，由承辦人將經費部分及上網公告徵求文
    件傳送至伊電子信箱，伊再依承辦人所給之經費初估表製作
    概算表，呈交局長核定，並由伊交給總務即被告丁○○辦理
    發包，同時被告丁○○向伊報告另外要設立評選委員5至17
    人，於是伊上公共工程委員會網站查詢後電洽內政部研究所
    所長丁育群、警察大學消防系副教授簡賢文，經其2人同意
    後，連同需求單位之消防局搶救課長即嘉義市搶救課課長陳
    一超、臺東縣搶救課課長乙○○及本局搶救課課長陳興傑共
    5人，以符合評選委員之組成，所以簽給局長核定，接下來
    就由被告丁○○負責發包作業，伊並未參加90年8月17日9時
    30分許所召開之評審會議等語（見臺北地檢95他1007號卷第
    160頁）；復於偵查中結證稱：署內公文係伊負責簽辦，南
    投縣要成立搜救隊的部分也是由伊來召集成立，南投縣有6
    位要出國訓練，名單係伊負責，辦基礎訓練也由伊負責，評
    審委員會的委員係伊找來的，伊找了南投、嘉義、臺東這3
    個消防局搶救課課長，及2位專家學者，成立5人小組擔任評
    審評選委員，評審是評招標文件也就是徵求文件書的審核，
    後續的評選就是發包作業的評選是評廠商的評選，這部分係
    總務室的被告丁○○，投標的廠商係寄給總務室，伊不是委
    員不能參加評選等語（見臺北地檢95偵24431號卷第43頁）
    ，另經證人陳興傑於原審審理中結證稱：伊於90年7、8月間
    在南投縣政府消防局擔任搶救課課長一職，系爭採購案由搶
    救課之吳嘉宏承辦，關於系爭採購案評選委員之勾選、接觸
    均由吳嘉宏負責，名單係吳嘉宏簽的，簽到局長來做核定的
    ，被告丁○○負責後段採購程序，當時委員有副局長胡水旺
    、3個縣市搶救課課長即伊、陳一超、乙○○，另有簡賢文
    、丁育群2名學者，伊在開會前僅認識證人胡水旺、簡賢文
    、陳一超，證人乙○○係伊在94年間一起至英國受訓才認識
    ，當時同案被告丙○○係吳嘉宏帶至會場，委員到齊之後並
    無自我介紹，主席亦無介紹到場之委員等語（見原審卷第
    139-142頁、第147頁），並有投縣消防局搶救課90年7月6日
    簽及評審委員會名冊各1份在卷足佐（見外放證物袋），可
    知評選委員丁育群、簡賢文、陳一超、陳興傑、乙○○等5
    名均由吳嘉宏覓妥簽請同意而聘任，並非由被告丁○○負責
    勾選、接觸、洽談聘任事宜，被告丁○○僅負責後段發包事
    宜，被告丁○○辯稱不認識證人乙○○及同案被告丙○○乙
    節，亦難謂有何不實。
(五)佐以同案被告丙○○於原審審理中結證稱：伊不認識被告丁○○，伊去會場時沒有自我介紹，投縣消防局的人問伊是否
    臺東縣的，伊答是，然後引導伊到簽名的地方，被告丁○○
    拿系爭評審紀錄過來時說請簽名，伊簽完乙○○的名字後就
    坐下等語（見原審卷第164、167、172頁），核與證人陳興
    傑於原審審理中結證稱：當時同案被告丙○○係證人吳嘉宏
    帶入場，會議等4名委員到齊後才開會，主席沒有介紹各個
    委員等語（見原審卷第140、141頁）、及證人陳一超於原審
    審理中結證稱：伊有參加會議，臺東代表比較慢來，主席因
    為人數夠才宣布開會，臺東代表是後到，伊係第一次看到臺
    東代表，但與90年7月12日評審會議的臺東代表是不同人，
    工作人員將系爭成績表給臺東代表，臺東代表沒有做任何發
    言，他好像有簽名，伊沒有看到簽名過程，我們先到先簽名
    ，開會時主席並沒有介紹各個委員代表何單位，全部委員中
    伊僅認識主席胡水旺，90年7月12日第1次開會時，主席亦無
    介紹各個委員等語相符（見原審卷第150、155、158頁），
    並有投縣消防局搶救課90年7月6日簽及評選委員名冊各1 份
    在卷足參（見外放證物袋），益徵知評選委員並非由被告丁○○負責勾選及洽談聘任，而90年7月12日固曾召開投縣消
    防局委託辦理民間搜救隊種子教官國外訓練專案評審會議，
    且評選委員乙○○亦有出席該次會議，然南投縣消防局出席
    之人員為胡水旺、吳嘉宏，被告丁○○並未出席該次會議或
    擔任該次會議之工作人員，而90年8月17日該次會議開始之
    初或進行之際，擔任主席之胡水旺並未介紹與會之委員，又
    同案被告丙○○對於被告丁○○所交付之系爭評審紀錄或系
    爭成績表未提出質疑，稽諸此情，實難苛求被告丁○○於90
    年8月17日會議進行之際知悉出席之人非乙○○本人，被告
    丁○○上開所辯其與該2人均不認識，無必要唆使丙○○偽
    造乙○○署押，所辯亦難遽認有何不堪採信。
(六)末按測謊之鑑驗，係就受測人對相關事項之詢答，對應其神
    經、呼吸、心跳等反應而判斷，其鑑驗結果有時亦因受測人
    之生理、心理因素而受影響，該鑑驗結果固可為審判之參考
    ，但非為判斷之唯一及絕對之依據，鑑驗結果是否可採，應
    由法院斟酌取捨（最高法院85年度台上字第5791號判決參照
    ）。且測謊判斷的正確性，受到測試者之生理精神狀況、情
    緒，如氣憤、過度不安、極度緊張及問題的適當性、控制的
    適當性、認知差異、測謊環境與硬體設施等諸多因素的影響
    ，亦即其與一般科學鑑識仍有不同的精確程度，是尚難僅憑
    測謊結果，即認定必然有說謊或未說謊。被告丁○○固於原
    審審理時，經其同意於98年4月3日由法務部調查局對之測謊
    ，其雖就「未叫被告丙○○簽乙○○名字」、「未要被告丙○○簽乙○○的名字」等問題，結果均呈情緒波動反應，研
    判有說謊等情，固有法務部調查局98年6月18日調科參字第
    09800341540號測謊報告書及測謊過程資料所附測謊程序說
    明、測謊同意書、身心狀況調查表、數字測試、測謊問卷內
    容題組、生理紀錄圖、測謊儀器運作情形、測謊施測環境評
    估、施測者專業資格證明各1份在卷可佐（見原審卷第105-
    120頁）。惟測謊結果並非絕對正確，僅可供作佐證，仍須
    參酌其他證據，不得採為有罪判決之唯一憑據，被告丁○○
    對上開問題(一)、(二)之回答，雖經測謊鑑定均認有不實反應，
    然該測謊報告結果未能確認被告丁○○是否主觀上明知同案
    被告丙○○非乙○○而叫其簽乙○○之名，自不能僅以此測
    謊報告結果即遽認被告丁○○有何教唆偽造文書或署押之犯
    行，併此敘明。
五、本件被告丁○○是否明知證人乙○○未到場，而唆使非評選
    委員之同案被告丙○○在系爭評審紀錄上偽造「乙○○」之
    簽名及行使系爭偽造成績表，繼而將上開不實之系爭偽造成
    績表登載於其職務上所掌管之系爭評選廠商成績表等犯行，
    尚無足夠之證據予以證明，仍存有合理之懷疑，猶未到達確
    信其為真實之程度，自不能遽認被告丁○○有此犯行。此外
    ，檢察官復未提出其他積極證據，資以證明被告丁○○確有
    被起訴之犯行，揆諸首揭法律規定與說明，原審因而為被告
    丁○○無罪之諭知，亦無違誤，檢察官並未提出其他新事證
    ，仍執前詞指摘原判決此部分不當，其上訴為無理由，亦應
    駁回。
六、至同案被告丙○○於96年5月24日在台北地檢所為上揭證述
    ，是否涉犯偽證罪嫌，未經起訴，非屬本案審理範疇，此部
    分應由檢察官另為處理，併此敘明。
據上論結，應依刑事訴訟法第368條，判決如主文。
本案經檢察官甲○○到庭執行職務。
中    華    民    國    98    年    12    月    30    日
            刑事第十庭    審判長法  官  林  照  明
                                法  官  郭  瑞  祥
                                法  官  林  欽  章
以上正本證明與原本無異。
如不服本判決應於收受送達後10日內向本院提出上訴書狀，其未
敘述上訴之理由者，並得於提起上訴後10日內向本院補提理由書
（均須按他造當事人之人數附繕本）「切勿逕送上級法院」。
                                書記官  卓  佳  儀
中    華    民    國    99    年    1     月    4     日
刑法第211條
偽造、變造公文書，足以生損害於公眾或他人者，處1年以上7年
以下有期徒刑。
刑法第216條
行使第 210 條至第 215 條之文書者，依偽造、變造文書或登載
不實事項或使登載不實事項之規定處斷。
刑法第217條
偽造印章、印文或署押，足以生損害於公眾或他人者，處3 年以
下有期徒刑。
盜用印章、印文或署押，足以生損害於公眾或他人者，亦同。


司法院資訊處製作；財團法人民間司法改革基金會備份。
